【裁判字號】    99,苗簡,413
【裁判日期】    991112
【裁判案由】    履行分割協議
【裁判全文】
臺灣苗栗地方法院民事簡易判決         99年度苗簡字第413號
原      告  乙○○
被      告  甲○○
上列當事人間請求返還土地事件，本院於民國99年11月4 日言詞
辯論終結，判決如下：
    主  文
原告之訴駁回。
訴訟費用由原告負擔。
    事實及理由
一、原告主張：兩造為兄弟，於其父親死後即與另外二名繼承人
    即訴外人林昌生、林昌昇等4 人，共同於民國80年6 月2 日
    書立如起訴狀附件二之協議書（下稱系爭協議書），約定父
    親所遺留之不動產共分成數筆，以公平抽籤方式分割，其中
    系爭協議書所示編號2 之田畝（包括未分割前坐落於苗栗縣
    公館鄉○○○段61-3地號土地【下稱系爭原61-3地號土地】
    ，上開土地現已因本院96年度苗簡字第379 號分割共同物事
    件96年9 月27日和解筆錄，分割為同段61-3、61-5地號土地
    【下稱系爭現61-3、61-5地號土地】，由兩造分別取得），
    由南到北約為50公尺，劃分成各1/2 範圍，即「1/2 2 南」
    、「1/2 2 北」二個區域，抽籤結果由原告取得「1/2 2 南
    」，「1/2 2 北」則由被告取得。孰料，於分配完畢後欲辦
    理登記時，被告竟萌生貪念，擅自向承辦代書表示：將自己
    所要鋪設築蓋當停車場的其餘南、北方向尺寸的範圍劃分成
    一人各一半，致被告取得原編號2 之田畝範圍已逾2/3 面積
    ，而原告僅取得1/3 ，顯與系爭協議書所約定之內容不符。
    然此事東窗事發後，原告曾強烈向被告表示要求返還土地並
    重新更正登記，此係因系爭協議書已記載「倘因分配完竣後
    ，因代書作業或權狀登記有誤時，憑此協議書重新更正」等
    語，惟被告卻蠻悍拒絕。嗣99年間內政部國土測繪中心就上
    開土地進行重測鑑界，原告藉此機會再向被告提議應辦理更
    正程序，又遭被告拒絕，故依系爭協議書之法律關係提起本
    件訴訟等語。並聲明：依據系爭協議書按原編號2 號田之分
    配辦法，被告應將前案即本院96年度苗簡字第379 號系爭原
    61-3地號土地分得68平方公尺，其中30平方公尺土地返還予
    原告。
二、被告則以：系爭原61-3地號土地係因繼承而於80年9 月21日
    登記為兩造共有，由原告取得應有部分92/160、被告取得68
    /160。其後原告於96年6 月15日提起分割共有物之訴，消滅
    系爭原61-3地號土地之共有關係，並經兩造於前案即本院96
    年度苗簡字第379 號審理時和解成立在案，將系爭原61-3地
    號土地，分割為系爭現61-3、61-5地號等2 筆土地，由原告
    取得61-3地號土地、面積92平方公尺，被告取得61-5地號土
    地、面積68平方公尺。然原告於本件卻再主張上開61-3及61
    -5地號土地所登記之面積有錯，請求被告應將系爭61-5地號
    土地面積68平方公尺中之30平方公尺返還予原告；惟查，原
    告從80年9 月21日繼承登記完成至今，就被告因繼承而取得
    系爭原61-3地號土地應有部分68/160乙節，並無任何異議，
    況就本件訴訟而言，原告縱得依系爭協議書請求返還上開30
    平方公尺土地之請求權，亦已因逾15年而罹於消滅時效。再
    者，原告提起前案分割共有物訴訟，其訴之聲明即係原告分
    得系爭原61-3地號土地、應有部分92/160、面積92平方公尺
    ，嗣亦依原告之意思達成和解，又訴訟上和解與確定判決有
    同一效力，則本件自應維持96年9 月27日前案和解筆錄之內
    容，故原告本件之主張乃無理由等語。並聲明：原告之訴駁
    回。
三、按除別有規定外，確定之終局判決就經裁判之訴訟標的，有
    既判力；和解成立者，與確定判決有同一之效力。民事訴訟
    法第400 條第1 項、第380 條第1 項分別定有明文。又按民
    事訴訟法第400 條第1 項所定一事不再理原則，乃指同一事
    件已有確定之終局判決者而言。又所謂「同一事件」，必同
    一當事人就同一法律關係而為同一之請求，最高法院著有19
    年上字第278 號判例可資參照。準此，前後兩訴是否為同一
    事件，應依訴之三要素，即當事人、訴之聲明及訴訟標的觀
    之，如三要素有其一不同，即非同一事件；換言之，即以「
    前後兩訴之當事人是否相同；前後兩訴之訴訟標的是否相同
    ；前後兩訴之聲明，是否相同、相反或可以代用」等三個因
    素決定之。經查，原告前於96年6 月15日以伊與被告共有系
    爭原61-3地號土地為由，依民法第823 條、第824 條規定，
    請求判命裁判分割上開土地。嗣經本院96年度苗栗字第379
    號分割共有物事件之承審法官於審理時勸論兩造讓步且和解
    成立，和解成立內容為：「兩造共有坐落苗栗縣公館鄉○○
    ○段61-3地號土地，同意原物分割，分割方法為如附圖所示
    編號61-3A 紅色部分面積68平方公尺由被告取得；編號61-B
    藍色部分面積92平方公尺由原告取得。兩造其餘之請求拋棄
    。」等語，有卷附該和解筆錄暨附圖（見本院卷第53、54頁
    ）影本1 份在卷可稽，並經本院依職權調取該案卷宗核閱無
    誤，應堪屬實。由此足見前案與本件訴訟，除當事人相同外
    ，訴訟標的及訴之聲明均非同一，蓋前案之訴訟標的係民法
    共有物分割請求權，而本件則為系爭協議書之契約關係，且
    前案訴之聲明與本件訴之聲明，亦非相同、相反或可以代用
    。從而，本件訴訟與前案應非同一事件，自難謂有民事訴訟
    法第400 條所定一事不再理之問題，合先敘明。
四、本件原告主張依系爭協議書原編號2 號田之分配辦法所載，
    被告應將前案系爭原61-3地號土地所分得68平方公尺（即系
    爭現61-5地號土地），其中30平方公尺土地返還予原告云云
    ，為被告所否認，並以前詞置辯，則本件應審究者厥為：(一)
    原告於前案訴訟上和解成立後，再依系爭協議書約定，請求
    被告應該上開土地其中30平方公尺範圍返還予原告，是否有
    據？(二)如有，則系爭協議書請求權是否已罹於時效？茲分述
    如下：
（一）經查，本件原告前已於96年6 月15日提起分割共有物訴訟
      ，請求就系爭原61-3地號土地（面積160 平方公尺）予以
      裁判分割，其後兩造並於訴訟中達成和解，同意以原物分
      割方式，由原告分得系爭現61-3地號土地、面積92平方公
      尺，被告則分得系爭現61-5地號土地、面積68平方公尺等
      事實，有土地登記謄本及本院96年度苗簡字第379 號和解
      筆錄暨附圖（見本院卷第10、51至55頁）在卷可佐，經核
      無誤，應為可採。
（二）按稱和解者，謂當事人約定，互相讓步，以終止爭執或防
      止爭執發生之契約。和解有使當事人所拋棄之權利消滅及
      使當事人取得和解契約所訂明權利之效力，民法第736 條
      、第737 條定有明文。又和解內容，倘以他種法律關係替
      代原有法律關係者，則係以和解契約創設新法律關係，故
      債務人如不履行和解契約，債權人應依和解創設之新法律
      關係請求履行，不得再依原有法律關係請求給付，最高法
      院著有83年度台上字第620 號判例可資參照。茲兩造既已
      於前案審理中，就系爭原61-3地號土地分割方法成立訴訟
      上和解，且該和解內容係就該土地成立新的協議分割方法
      ，具有以他種分割方法替代原有分割方法之創設效力，揆
      諸前開法條規定及判例意旨，於前案訴訟上和解成立後，
      系爭協議書所載之原分割方案權利即已消滅，從而，原告
      主張系爭協議書約定仍有繼續拘束兩造之效力，被告依約
      應返還30平方公尺土地予原告云云，顯非可採。
（三）次按請求權，因15年間不行使而消滅。民法第125 條前段
      定有明文。又共有人成立不動產協議分割契約後，其分得
      部分所有權移轉請求權，乃係請求履行協議分割契約之權
      利，自有民法第125 條消滅時效規定之適用（最高法院67
      年台上字第2647號判例參照）。查系爭協議書係兩造及訴
      外人林昌昇、林昌生等4 人於80年6 月2 日所簽立，有卷
      附系爭協議書影本（見本院卷第11頁）可憑，又系爭協議
      書所載關於編號2 之田畝分割方法，應係請求履行協議分
      割契約之權利，其性質屬於債權請求權，依前開說明，仍
      有民法第125 條消滅時效之適用。而本件原告乃遲至99年
      9 月16日始為本件之請求（見起訴狀本院收狀章），顯已
      逾15年時效之期間，被告亦為時效之抗辯（見本院卷第46
      頁），因此，縱認系爭協議書並未因前案和解成立而失其
      效力，原告本件之請求，亦難謂有據。
五、綜上，原告主張依據系爭協議書按原編號2 號田之分配辦法
    ，被告應將前案即本院96年度苗簡字第379 號系爭原61-3地
    號土地分得68平方公尺，其中30平方公尺土地返還予原告等
    語，為無理由，不應准許。
六、本件事證已臻明確，兩造其餘之主張及舉證，核與判決之結
    果不生影響，爰無庸一一論述，併此敘明。
七、訴訟費用負擔之依據：民事訴訟法第78條。
中    華    民    國    99    年    11    月    12    日
                  苗栗簡易庭法  官  游欣怡
以上正本係照原本作成。
如不服本判決，應於送達後20日內向本院提出上訴狀（須附繕本
）。
                            書記官  張宏賓
中    華    民    國    99    年    11    月    12    日

司法院資訊處製作；財團法人民間司法改革基金會備份。
